【裁判字號】    98,訴,2248
【裁判日期】    990126
【裁判案由】    撤銷贈與行為等
【裁判全文】
臺灣臺中地方法院民事判決              98年度訴字第2248號
原      告  陽信商業銀行股份有限公司
法定代理人  甲○○
訴訟代理人  乙○○
被      告  丙○○
            丁○○
共      同
訴訟代理人  林益堂律師
上列當事人間請求撤銷贈與行為等事件，本院於民國99年1月5日
言詞辯論終結，判決如下：
    主  文
被告丙○○與被告丁○○間於九十四年四月二十一日就坐落台中
縣豐原市○○段四八地號土地（地目田，面積二七二二點二二平
方公尺，權利範圍十二分之二），所為之贈與契約債權行為，暨
於九十四年五月二日所為之所有權移轉登記物權行為，均應予撤
銷。
被告丙○○應將前項所示土地，經台中縣豐原地政事務所以贈與
為登記原因，於94年5月2日所為之所有權移轉登記予以塗銷，並
回復登記為被告丁○○所有。
訴訟費用由被告負擔。
    事實及理由
一、原告起訴主張：
(一)、緣訴外人東禓電機股份有限公司（下稱東禓電機公司）分別
    於民國93年11月5日及同年月22日邀同訴外人陳朝陽、林淑
    惠及被告丁○○等3人擔任連帶保證人，向原告借款新台幣
    （下同）180萬元及800萬元，且各約定於95年11月5日及同
    年月22日到期清償，並約定自借款日起，以1個月為1期依年
    金法按期繳付本息；利息之計算各依固定利率年息10%及依
    原告放款基準利率加碼年息4.48%機動計算（機動計息部份
    借款延滯時，原告放款基準利率為年息3.68%，故實際計算
    利率為年息8.16%）；並約定逾期在6個月以內者，各按上開
    利率10%，超逾6個月者各按上開利率20%計付違約金；且如
    未依約按期繳付本息或有一宗債務不依約清償本金時，即喪
    失期限利益。詎訴外人東禓電機公司分別自94年4月5日及同
    年月22日起即未依約繳付本息，依約已喪失期限利益，且經
    原告抵銷存款債權後，各尚欠原告1,281,326元及5,630,779
    元之本金未清償。案經原告依法取得執行名義後聲請強制執
    行，且於執行無果後，經本院核發債權憑證在案。
(二)、被告丁○○自知其為訴外人東禓電機公司之連帶保證人，應
    負連帶清償之責，惟其為逃避原告強制執行原為其所有之坐
    落台中縣豐原市○○段48地號土地（地目田，面積2722. 22
    平方公尺，權利範圍12分之2，下稱系爭土地），竟於94年4
    月21日以贈與為原因，而於94年5月2日將系爭土地之所有權
    無償移轉登記予其配偶即被告丙○○。然被告丁○○贈與移
    轉系爭土地所有權持分予被告丙○○時，尚積欠原告前開債
    務，且當時被告丁○○之其他財產亦不足清償上開債務，是
    原告丁○○上開無償移轉系爭土地之行為已明顯損害原告對
    被告丁○○之債權，致原告無法就系爭土地予以取償，為此
    ，爰依民法第244條第1項之規定，請求撤銷被告間就系爭土
    地所為之贈與行為及所有權移轉登記行為，並依同條第4項
    之規定，請求被告丙○○塗銷系爭土地之所有權登記，並回
    復為被告丁○○所有。另被告間之所有權移轉行為顯係合謀
    ，意圖藉由贈與暨移轉不動產方式，規避系爭土地遭原告之
    強制執行，自屬不法侵害原告權利，原告亦得依民法第184
    條第1項及同法第213條回復原狀之規定，請求被告丙○○塗
    銷系爭土地之所有權移轉登記，並回復為被告丁○○所有。
(三)、對被告抗辯之陳述：
  1.被告辯稱系爭土地原為被告丙○○所出資購買，僅借名登記
    於被告丁○○名下，系爭土地原本即非被告丁○○之責任財
    產云云。惟系爭土地原為被告丁○○於91年2月7日取得，其
    取得之原因係分割繼承，而非被告丙○○所出資購買借名登
    記於被告丁○○名下，故系爭土地為被告丁○○原始所有，
    亦為被告丁○○之責任財產無誤。
  2.被告另辯稱其二人於贈與行為時，被告丁○○尚有其他財產
    ，並非無資力之人，未損害原告債權云云。惟，原告分別於
    94年5月30日、96年9月10日及98年11月30日查詢被告丁○○
    於國稅局財產所得資料，均無發現可供執行之財產所得，是
    被告丁○○之無償贈與行為自已損害原告之債權。
  3.被告又辯稱本件撤銷權已逾除斥期間云云。惟原告於94年5
    月30日查調被告丁○○財產時，資料顯示被告丁○○持有系
    爭土地，惟於查閱土地登記謄本時發現被告丁○○於94年5
    月2日將系爭土地無償贈與其妻即被告丙○○，其中土地登
    記謄本之他項權利部載明債務人即被告丁○○於93年8月21
    日設定抵押權200萬元予權利人即被告丙○○，擔保被告丁
    ○○對被告丙○○所負一切債務之清償。當時原告認為被告
    2人間原存有債權債務關係，故彼等之無償贈與行為，僅係
    一般因應債權債務關係混同為目的所為之移轉行為，未有明
    顯詐害原告債權之行為。詎原告於98年8月間得知系爭土地
    尚有疑問，經查閱土地登記謄本及異動索引後發現，被告自
    無償贈與行為之事實發生後近3年，該抵押權均未為塗銷，
    顯與常理相悖。且系爭土地再於97年2月4日同日同時辦理混
    同及設定，將原本之抵押權權利人變更為中華商業銀行股份
    有限公司（後由香港商上海匯豐銀行股份有限公司承受），
    而債務人由原本之丁○○變更為丙○○、丁○○2人。按被
    告間如確為債權人與債務人關係，當因債權債務混同而塗銷
    抵押權，彼等經近3年，其抵押權仍未為塗銷，實有可疑。
    後被告丙○○又甘於設定抵押權予中華商業銀行股份有限公
    司，以其所有之系爭土地擔保被告丁○○所負一切債務之清
    償，何以原本為債權人地位之被告丙○○卻甘於提供自己所
    有之土地供擔保，為其債務人即被告丁○○所負之其他債務
    之清償，此事當與常情相違。原告始知被告間之債權債務關
    係自始即不存在，被告間於93年8月21日設定之抵押權債權
    行為乃為逃避債務之清償所為之虛偽設定，因此認定其有債
    害原告債權之行為。故原告乃遲至98年8月間，始知債害原
    告債權之事由，自無民法第224條除斥期間經過之情事。
(四)、並聲明：
  1.被告丙○○與被告丁○○間於94年4月21日就坐落台中縣豐
    原市○○段48地號，地目田，面積2,722.22平方公尺，權利
    範圍12分之2之土地，所為贈與債權契約行為，暨於94年5月
    2日所為所有權移轉登記之物權行為，均應予撤銷。
  2.被告丙○○應將前項所示土地，經台中縣豐原地政事務所以
    贈與為登記原因，於94年5月2日所為之所有權移轉登記予以
    塗銷，並回復登記為被告丁○○所有。
二、被告則以：
(一)、被告並非為脫產行為：
    系爭土地原為被告丙○○所出資購買，僅借名登記於被告丁
    ○○名下，被告丁○○僅回復登記原所有權人即被告丙○○
    名下，系爭土地原本即非被告丁○○之責任財產，故原告主
    張被告間為詐害債權行為實無理由。
(二)、被告並非無資力之人：
    被告丁○○尚有其他責任財產可供清償債務，故縱被告丁○
    ○就系爭土地為無償移轉所有權之行為，亦不構成有害及原
    告債權之情事。
(三)、本件撤銷權亦已除斥期間經過：
    本件原告早於95年對主債務人執行無效果，並向法院聲請核
    發債權憑證，遲至此時，原告並定早已知悉被告間之上開行
    為，惟原告卻遲未主張詐害債權行為，遲至98年9月16日始
    為主張，早已經過1年之除斥期間。
(四)、又原告對於訴外人東禓電機公司之借款債權，其上雖列被告
    丁○○為連帶保證人，惟借據及合約書上丁○○之簽章，均
    係訴外人陳朝陽所為，被告丁○○應不必負連帶保證責任。
(五)、答辯聲明：原告之訴駁回。
三、本院之判斷
(一)、原告主張訴外人東禓電機公司分別於93年11月5日及同年月
    22日邀同訴外人陳朝陽、林淑惠及被告丁○○等3人擔任連
    帶保證人，向原告借款180萬元及800萬元，且各約定於95
    年11月5日及同年月22日到期清償，並約定遲延利息及違約
    金，且如未依約按期繳付本息或有一宗債務不依約清償本金
    時，即喪失期限利益。詎訴外人東禓電機公司分別自94年4
    月5日及同年月22日起即未依約繳付本息，依約已喪失期限
    利益，且經原告抵銷存款債權後，各尚欠原告1,281,326元
    及5,630,779元之本金未清償。案經原告依法取得執行名義
    後聲請強制執行，且於執行無果後，經本院核發債權憑證在
    案。且被告曾於94年4月21日以贈與為原因，於94年5月2日
    將系爭土地之所有權無償移轉登記予其配偶即被告丙○○等
    情。業據原告提出借據影本1份、授信約定書影本4份、連帶
    保證書影本1份、授信合約書影本1份、動撥申請書影本2份
    、連帶保證書影本1份、本院95年5月25日95執清字第22870
    號債權憑證影本1份、催收放款主檔查詢3份及放款明細檔查
    詢3份、系爭土地謄本及異動索引各1份等為證，且為被告所
    不爭執，堪信屬實，本院採為判決之基礎。
(二)、按詐害債權之撤銷權，自債權人知有撤銷原因時起，1年間
    不行使，或自行為時起，經過10年而消滅，民法第245條定
    有明文。又所謂知有撤銷原因，係指知債務人所為者為無償
    行為，且有害及債權而言，倘僅知其一，則無從本於詐害行
    為行使撤銷權，除斥期間即無從進行（最高法院75年台上字
    第1371號判決意旨參照）。查，原告主張其於94年5月30日
    查調被告丁○○財產時，查閱土地登記謄本發現被告丁○○
    於94年5月2日將系爭土地無償贈與其妻即被告丙○○，其中
    土地登記謄本之他項權利部載明債務人即被告丁○○於93年
    8月21日設定抵押權200萬元予權利人即被告丙○○，擔保被
    告丁○○對被告丙○○所負一切債務之清償。當時原告認為
    被告2人間原存有債權債務關係，故彼等之無償贈與行為，
    僅係一般因應債權債務關係混同為目的所為之移轉行為，未
    有明顯詐害原告債權之行為。詎原告於98年8月間再經查閱
    土地登記謄本及異動索引後發現，被告自贈與行為之事實發
    生後近3年，該抵押權均未為塗銷。且系爭土地再於97年2月
    4日同日同時辦理混同及設定，將原本之抵押權權利人變更
    為中華商業銀行股份有限公司（後由香港商上海匯豐銀行股
    份有限公司承受），而債務人由原本之丁○○變更為丙○○
    、丁○○2人，原告至此始知被告間之債權債務關係自始即
    不存在，被告間於93年8月21日設定之抵押權債權行為乃為
    逃避債務之清償所為之虛偽設定，因此認定其有債害原告債
    權之行為等語，業據其提出系爭土地謄本及異動索引各1份
    等為證，並經本院核閱屬實。則就上開歷程觀之，本件於被
    告丁○○贈與系爭土地予被告丙○○時，如被告2人間如確
    為債權人與債務人關係，事後當因債權債務混同而塗銷抵押
    權，然被告二人經過近3年後仍未塗銷抵押權；且事後被告
    丙○○又提供系爭土地設定抵押權予中華商業銀行股份有限
    公司，以擔保被告丁○○所負債務；而被告2人對於其等間
    本有何種債權債務關係存在，均未見說明，如謂被告2人間
    本存有債權債務關係，實與常情相違。佐以被告另辯稱系爭
    土地原為被告丙○○所出資購買，僅借名登記於被告丁○○
    名下云云，明顯與系爭土地乃被告丁○○於91年2月7日因分
    割繼承而取得乙情不符，自無所謂借名登記情事，此觀系爭
    土地謄本及異動索引各1份自明。堪信原告主張其乃遲至98
    年8月間，始知被告債害原告債權之事由，尚無民法第224條
    除斥期間經過之情事，應可採信為真。又被告僅泛稱本件原
    告早於95年間對主債務人執行無效果，並向法院聲請核發債
    權憑證，遲至此時，原告並定早已知悉被告間之上開行為，
    惟原告卻遲未主張詐害債權行為，遲至98年9月16日始為主
    張，早已經過1年之除斥期間等語，並未指明原告之撤銷權
    已逾除斥期間之具體事由，自難遽採。
(三)、原告主張其分別於94年5月30日、96年9月10日及98年11月30
    日查詢被告丁○○於國稅局財產所得資料，均無發現可供執
    行之財產所得，是被告丁○○之無償贈與行為自已損害原告
    之債權等語，業據其提出本院債權憑證一份為證（見本院卷
    第26頁），堪信為真。被告雖辯稱其二人於贈與行為時，被
    告丁○○尚有其他財產，並非無資力之人，未損害原告債權
    云云。惟按債務人所為之無償行為，有害及債權者，債權人
    得聲請法院撤銷之，又債權人依第1項或第2項之規定聲請撤
    銷時，並得聲請命受益人或轉得人回復原狀。民法第244條
    第1項、第4項前段定有明文。而所稱「有害及債權者」，乃
    係指債權人之債權，因債務人之行為，致有履行不能或困難
    之情形者，即應認為有損害於債權人之權利，不以債務人因
    其行為致陷於無資力為限。是債權人依上開規定，撤銷債務
    人所為之無償行為，祇須具備下列條件：1.為債務人所為之
    法律行為、2.其法律行為有害於債權人、3.其法律行為係以
    財產權為目的。至於債務人之法律行為除有特別規定外，無
    論為債權行為，抑為物權行為，均非所問。且被告對於其2
    人於贈與行為時，被告丁○○尚有其他財產，並非無資力之
    人，未損害原告債權乙情，並未舉證以實其說；所辯亦與上
    開事證不符，自無可採信。足見，被告丁○○於94年4月21
    日以贈與為原因，而於94年5月2日將系爭土地之所有權移轉
    登記予其配偶即被告丙○○之行為，確有害及原告對被告丁
    ○○之債權情事，而致原告無法獲得滿足。
(四)、至被告雖於最後言詞辯論時，復再補充辯稱原告對於訴外人
    東禓電機公司之借款債權，其上雖列被告丁○○為連帶保證
    人，惟借據及合約書上丁○○之簽章，均係訴外人陳朝陽所
    為，被告丁○○應不必負連帶保證責任云云，並舉訴外人陳
    朝陽業經臺灣臺中地方法院檢察署96年度偵字第11230號偵
    查中且經通緝為證。惟該偵查案件，雖係被告丁○○於95
    年8月2日對訴外人陳朝陽提出告訴，惟被告丁○○之告訴內
    容，乃為訴外人陳朝陽擅將被告丁○○列為貂王國際事業有
    限公司的董事，涉及偽造文書等事，核與本件無關。若被告
    丁○○所辯確有其事，何以其於原告對其保證債務為強制執
    行時並未提出異議，而經本院執行無效果後，於95年5月25
    日核發債權憑證予原告。且嗣後其於95年8月2日對訴外人陳
    朝陽主動提出告訴時，對於情節更為嚴重之訴外人偽造其簽
    章使其揹負高達數百萬元之保證債務情事卻未敘及？由此足
    見，被告上開所辯，明顯乖離常情，諒係事後卸責之詞，要
    無足採。
(五)、綜上，被告所為抗辯，均無足採，應以原告之主張為可信。
    從而，原告依民法第244條第1項及第4項規定，訴請撤銷被
    告丙○○與被告丁○○間於94年4月21日就系爭土地所為贈
    與契約債權行為，暨於94年5月2日所為所有權移轉登記物權
    行為；並請求丙○○應將系爭土地，經台中縣豐原地政事務
    所以贈與為登記原因，於94年5月2日所為之所有權移轉登記
    予以塗銷，回復登記為被告丁○○所有。核屬有據，應予准
    許。
四、本件事證已臻明確，兩造其餘攻擊防禦方法及舉證，核與判
    決結果無影響，爰不逐一論述，併予敘明。
五、據上論結，原告之訴為有理由，依民事訴訟法第78條，判決
    如主文。
中    華    民    國    99    年    1     月    26    日
                  民事第四庭          法  官  洪堯讚
一、右為正本係照原本作成。
二、如不服本判決，應於判決送達後20日內，向本院提出上訴狀
    。（須按他造當事人之人數附繕本）。
三、提起上訴，應以上訴狀表明(一)對於第一審判決不服之程度，
    及應如何廢棄或變更之聲明，(二)上訴理由（民事訴訟法第
    441條第1項第3款、第4款），提出於第一審法院。
中    華    民    國    99    年    1     月    26    日
                                      書記官

司法院資訊處製作；財團法人民間司法改革基金會備份。
